臺灣高等法院臺中分院交通事件裁定　　100年度交抗字第382號
抗告人　即
原處分機關　交通部公路總局臺中區監理所
代　表　人　陳聰乾
相對人　即
受處分人　　黃金虎
上列抗告人因受處分人違反道路交通管理處罰條例聲明異議案件
，不服臺灣臺中地方法院中華民國100年3月29日裁定（100年度
交聲字第135號），提起抗告，本院裁定如下：
    主  文
抗告駁回。
    理  由
一、抗告意旨略以：（一）相對人即受處分人黃金虎（下稱受處
    分人）駕駛汽車肇事致人受傷而逃逸行為經檢察官為緩起訴
    處分，並命受處分人向其指定之公益團體提供40小時之義務
    勞務，惟受處分人肇事致人受傷未採取救護措施並通知警察
    機關處理，於車禍發生後即逃離現場，按道路交通管理處罰
    條例第62條第4項規定應處罰鍰新臺幣6000元，吊銷駕駛執
    照，1年內不得考領駕駛執照，且受處分人吊銷駕駛執照、1
    年內不得考領駕駛執照之部分，業於民國99年4月2日已執行
    。（二）受處分人之緩起訴期間為1年，於99年10月26日確
    定免於刑事追訴或處罰，而視同不起訴處分，則抗告人即原
    處分機關交通部公路總局臺中區監理所（下稱抗告人）就同
    一行為裁處行政罰鍰，並無違反行政罰法第26條第1項之「
    一事不二罰原則」，又依行政罰法第26條第2項之規定，自
    屬合法。檢察官於緩起訴處分期間命受處分人向其指定之公
    益團體提供40小時之義務勞務，並非刑法所定刑罰之種類，
    且緩起訴係檢察官所為之處分，並非由法院依法定程序而為
    ，與刑罰優先於行政罰適用之理由亦不符，本件受處分人縱
    依緩起訴處分命令向其指定之公益團體提供40小時之義務勞
    務，因非屬罰金或罰鍰，自無行政罰法第26條第1項前段所
    規定「一事不二罰原則」之適用。（三）再依據臺灣高等法
    院暨所屬法院99年度法律座談會刑事類提案第37號，針對該
    類案件（公共危險罪處以緩起訴處分，並命其向指定之公益
    團體提供義務勞務，是否可逕將監理單位所為罰緩全部撤銷
    ？）之研討結果尚無定論，以供參酌，是抗告人就本件罰鍰
    部分6000元之裁處並無違誤，爰提起抗告請求撤銷原裁定，
    另為適法之裁定云云。
二、按依95年2月5日施行之行政罰法第26條第1項規定：「一行
    為同時觸犯刑事法律及違反行政法上義務規定者，依刑事法
    律處罰之。但其行為應處以其他種類行政罰或得沒入之物而
    未經法院宣告沒收者，亦得裁處之。」即所謂「一事不二罰
    」原則，究其立法目的，即在於：「一行為同時觸犯刑事法
    律及違反行政法上義務規定時，由於刑罰與行政罰同屬對不
    法行為之制裁，而刑罰之懲罰作用較強，故依刑事法律處罰
    ，即足資警惕時，實無一事二罰再處行政罰之必要。且刑事
    法律處罰，由法院依法定程序為之，較符合正當法律程序，
    應予優先適用。但罰鍰以外之沒入或其他種類行政罰，因兼
    具維護公共秩序之作用，為達行政目的，行政機關仍得併予
    裁處，故為第一項但書規定。」申言之，一行為同時觸犯刑
    事法律及違反行政法上義務規定時，由於刑罰與行政罰同屬
    對不法行為之制裁，而刑罰之懲罰作用較強，故依刑事法律
    處罰，即足資警惕時，實無再重複處行政罰之必要。但罰鍰
    以外之沒入或其他種類行政罰，因兼具維護公共秩序之作用
    ，為達行政目的，行政機關仍得併予裁處。另按同條第2項
    規定：「前項行為如經不起訴處分或無罪、免訴、不受理、
    不付審理之裁判確定者，得依違反行政法上義務規定裁處之
    。」亦即，行為人之同時觸犯刑事法律及行政法上義務之行
    為，若已經刑事部分為不起訴處分、無罪、免訴、不受理、
    不付審理之裁判確定者，則無上開立法理由所述行為已受刑
    事處罰，不應就同次行為而受二次處罰，且因刑事程序比行
    政裁罰程序更符合正當法律程序要求而應以刑事處罰優先之
    疑慮，是行為人既未受刑事制裁不生一事二罰之問題，對於
    該行為於刑事不處罰裁判確定後，處以行政裁罰乃屬合法，
    茲蓋因於刑事法義務之違反與行政法上義務之違反，其內涵
    並非全然相當所致始然。
三、經查：
（一）本件受處分人於97年11月22日17時15分許，駕駛車牌號碼
      7661-UE號自用小客車，在臺中縣大里市（現改制為臺中
      市○里區○○○路段（金釧高枝11分16低1）處，因不慎
      與馬榮爵騎乘車牌號碼606-ECF號之機車（搭載馮宜霈）
      發生擦撞，致馬榮爵所騎乘之上開機車倒地，造成馬榮爵
      受有四肢多處擦挫傷等傷害；馮宜霈受有雙手、雙手肘、
      雙足多處挫傷、右膝撕裂傷等傷害。受處分人明知其駕車
      造成上開事故，卻未對馬榮爵、馮宜霈為適當之救護措施
      ，亦未通知警察或救護車到場處理，旋即駕車逃離現場等
      情，有「汽車駕駛人駕駛汽車肇事致人受傷而逃逸」之違
      規，經臺中縣警察局（現改制為臺中市政府警察局）交通
      隊員警以中縣警交字第HD0000000號舉發違反道路交通管
      理事件通知單舉發其違規行為，嗣經抗告人再於99年12月
      10日以中監違字第裁60-HD0000000號裁決書，依道路交通
      管理處罰條例第62條第4項前段之規定，裁處「罰鍰新臺
      幣6000元（駕駛執照吊銷處分業依交通部公路總局臺中區
      監理所以98年12月10日中監違字第裁60-HD0000000號裁決
      ，並經原審98年度交聲字4621號裁定確定，且於99年4月2
      日執行）。」等事實，有上開舉發通知單、裁決書各1紙
      在卷可稽（見原審卷第6至7頁），是受處分人於上開時、
      地，確有駕車肇事致人受傷而逃逸之違規行為，應堪認定
      。又受處分人因上開肇事逃逸案件，除構成道路交通管理
      處罰條例第62條第4項前段之交通違規事由外，亦已合於
      刑法第185條之4駕駛動力交通工具肇事致人受傷而逃逸罪
      之構成要件，經臺灣臺中地方法院檢察署檢察官於98年10
      月3日以98年度偵字第3361號為緩起訴處分（緩起訴期間
      為1年，並命受處分人應向該管檢察署指定之政府機關、
      行政法人、社區或其他符合公益目的之機構或團體提供40
      小時勞務），該緩起訴處分業於98年10月27日確定，且受
      處分人已於期限內履行完成，緩起訴期間復於99年10月26
      日期滿未經撤銷等情，有上揭緩起訴處分書、臺灣高等法
      院被告前案紀錄表各1件在卷可稽，是該緩起訴處分確已
      發生實質確定力，合先敘明。
（二）抗告意旨以「緩起訴處分期滿後未經撤銷等同於不起訴處
      分，應有行政罰法第26條第2項之適用」及「緩起訴處分
      非刑法所定之刑罰種類」置辯，然查：
  １、本件所涉及者，係檢察官以一定負擔為條件而對受處分人
      所為之緩起訴處分，是否該當於道路交通管理處罰條例第
      26條第2項未處以刑事處罰之意涵，而得於緩起訴猶豫期
      間屆滿後再為行政裁罰之問題，對此應採否定之見解，其
      理由如下：(1)依文義解釋，行政罰法第26條第2項僅明文
      列舉得再為行政裁罰之事由僅有不起訴處分、無罪、免訴
      、不受理、不付審理裁判裁判確定之五種類型，且無概括
      條款規定其他得與上述五種刑事裁定等量齊觀之類型，是
      基於「明示其一排除其他之法理」，不應擴張解釋包含緩
      起訴處分確定之類型。(2)檢察官依法為「緩起訴處分」時
      ，依刑事訴訟法第253條之1第1項規定對被告所為之指示
      及負擔，固係一種「特殊的處遇措施」並非刑罰，期使被
      告免於訴追之法律效果，就法律效果而言，雖與「不起訴
      處分」之最終效果相同，然參酌緩起訴處分，為介於起訴
      及微罪職權不起訴間之緩衝制度設計，其具體效力依刑事
      訴訟法第260條規定，於緩起訴處分期間屆滿未經撤銷者
      ，非有同條第1款或第2款情形之一不得對於同一案件再行
      起訴，即學理上所稱實質確定力，足見在緩起訴期間內，
      尚無實質確定力可言（參照最高法院94年度臺非字第215
      號、95年度臺非字第284號判決意旨），故觸犯刑事法律
      之犯罪行為符合緩起訴要件者，雖經檢察官為緩起訴處分
      而暫緩起訴，然仍係認被告有犯罪嫌疑，始予暫緩起訴，
      並得課被告予一定之負擔或指示，此與不起訴處分係因犯
      罪嫌疑不足或其他原因，不得附條件或負擔，仍顯有不同
      。是審酌緩起訴處分與不起訴處分之性質有異，行政罰法
      第26條第2項並未明列緩起訴處分，自不宜擴張解釋而予
      適用。(3)檢察官依刑事訴訟法第253條之2第2項規定為緩
      起訴處分，課以被告金錢給付、勞務提供及處遇措施者，
      受處分人係履行檢察官為緩起訴處分命令，此等命令名義
      上雖非刑罰，仍是一種特殊的處遇措施，會產生未經裁判
      即生終局處理案件之實質效果，性質上已係實質的制裁，
      造成被告財產減少、自由及人性尊嚴限制或義務增加等權
      利生不利的影響，故應得其同意，是此類「特殊的處遇措
      施」性質上當屬干預人民自由之處分，實與刑事制裁無異
      （臺灣高等法院96年11月刑事庭庭長法律問題研討會決議
      同此意旨）。再經緩起訴處分條件之履行，受處分人已因
      該緩起訴處分而剝奪其財產權及自由權，亦上揭金錢給付
      義務以及其他處遇措施亦具有強制性、懲罰性，實質上仍
      具有替代刑罰之效果，是廣義而言，應屬前揭所稱之「實
      質刑事法律處罰」，而有行政罰法第26條第1項「一事不
      二罰」規定之適用。
  ２、揆櫫上揭說明，本件受處分人上開駕車肇事逃逸行為，係
      一行為同時觸犯刑事法律及違反行政法上義務規定，是於
      觸犯刑法第185條之4之罪嫌既經檢察官為緩起訴處分確定
      ，受處分人即於緩起訴期間內，已依緩起訴處分書之內容
      向該管檢察署指定之政府機關、行政法人、社區或其他符
      合公益目的之機構或團體提供40小時勞務完畢，且於緩起
      訴期間屆滿後未遭撤銷該緩起訴處分，則該「該管檢察署
      指定之政府機關、行政法人、社區或其他符合公益目的之
      機構或團體提供40小時勞務」雖非刑法所定之刑罰，然其
      實已對受處分人名譽、心理、自由及財產等產生相當不利
      益之制約，實質上具有替代刑罰之效果，而屬「實質刑事
      法律處罰」，自該當行政罰第26條第1項所指「依刑事法
      律」之意涵甚明，當不應就同一行為再受行政罰鍰之處罰
      ，而僅得對受處分人課予「罰鍰以外之沒入或其他種類行
      政罰」。抗告意旨所辯者，應屬誤會，自無理由。
  ３、另抗告意旨提及臺灣高等法院暨所屬法院99年度法律座談
      會刑事類提案第37號法律問題，該提案係檢察官對被告為
      緩起訴處分確定後，道路監理機關對該被告即受處分人再
      裁處罰鍰、吊扣駕駛執照及施以道路安全講習，經其抗告
      後，交通法庭應如何處理，就此提案之審查意見認為：「
      （一）增列丙說：應將原處分全部撤銷，裁定之主文諭知
      吊扣駕駛執照及施以道路安全講習等處分，而於理由內說
      明罰鍰不予併罰之理由即可。（二）本件酒後駕車只有一
      個交通違規行為，而且有關其處罰效果之罰鍰、吊扣駕駛
      執照與施以道路交通安全講習等與該交通違規行為是否存
      在均無從分離。法院審理時應先確定受處分人是否確有交
      通違規行為事實，再決定原處分機關所適用之法律有無錯
      誤。如法院認甲有酒後駕車之交通違規行為，惟有關罰鍰
      部分有行政罰法第26條第1項規定之適用，則應將原處分
      全部撤銷，主文部分諭知吊扣駕駛執照及施以道路安全講
      習等處分，而於理由內說明罰鍰不予併罰之理由（即有行
      政罰法第26條第1項規定之適用等），不宜僅將原處分有
      關罰鍰部分撤銷，諭知不罰（請參酌高等法院暨所屬法院
      98年法律座談會刑事類提案第23號提案結論）。」研討結
      果亦依照審查意見通過。該座談會研討結果亦認為，應於
      理由欄內說明罰鍰不併罰之理由，是觀其意旨有關罰鍰之
      部分仍有行政罰法第26條第1項規定之適用甚明（本案僅
      就裁處受處分人罰鍰部分為審查），故對有關此類案件之
      處理，臺灣高等法院暨所屬法院99年度法律座談會已明確
      表明處理見解，並非無定論，抗告意旨所指，亦屬誤會，
      併此說明。
四、綜上所述，本件原審裁定認受處分人之行為，係一行為同時
    觸犯刑事法律及違反行政法上之義務規定，有一事不二罰原
    則之適用，認事用法，核無違誤。原審裁定將原處分關於裁
    處受處分人罰鍰部分予以撤銷，另諭知不罰，經核即無不合
    。抗告人抗告意旨，仍執前詞，認仍應對受處分人裁處罰鍰
    ，並無理由，應予駁回。
據上論斷，應依道路交通案件處理法第25條、刑事訴訟法第412
條，裁定如主文。
中    華    民    國   100    年    5     月    4     日
            交通法庭  審判長法  官  康  應  龍
                            法  官  黃  家  慧
                            法  官  楊  真  明
以上正本證明與原本無異。
不得再抗告。
                            書記官  李  淑  芬
中    華    民    國   100    年    5     月    4     日